台灣高等法院刑事判決　　　　　　　　　　　　　　九十年度上訴字第一四八號
　　上　訴　人　臺灣宜蘭地方法院檢察署檢察官
　　上　訴　人
　　即　被　告　戊○○
　　選任辯護人　羅水明　律師
　　　　　　　　黃德賢
　　上　訴　人
　　即　被　告　辛○○
　　選任辯護人　高進發
　　上　訴　人
　　即　被　告　甲○○○
　　被　　　告　乙○○
　　右二人共同
　　選任辯護人　洪堯欽　律師
右上訴人因被告等侵占等件，不服台灣宜蘭地方法院八十八年度易字第二二三號，中
華民國九十年二月廿六日第一審判決（起訴案號：台灣宜蘭地方法院檢察署八十七年
度偵字第四三一一號、八十八年度偵字第一四三號、第一一四七號），提起上訴，本
院判決如左：
    主  文
原判決關於戊○○、辛○○、甲○○○部分均撤銷。
戊○○商業負責人，共同連續明知為不實之事項，而填製會計憑證，處有期徒刑壹年
。又未指定犯人，而向該管公務員誣告犯罪，處拘役伍拾日如易科罰金，以百元折
算壹日。
辛○○商業負責人，共同連續明知為不實之事項，而填製會計憑證，處有期徒刑陸月
，如易科罰金，以百元折算壹日。
甲○○○無罪。
其他上訴駁回。
    事  實
一、民國（下同）七十八年七月二十八日起至八十七年十一月六日止，戊○○擔任全
    弘證券股份有限公司（下稱全弘公司）董事長，負責公司業務經營及決策，並保
    管董事長個人章，辛○○為全弘公司總經理，均為受全弘公司委任執行公司業務
    之人，並為商業負責人。又於全弘公司成立之初，經董監事會同意於公司體制外
    ，由戊○○主持另成立向金主借貸資金，炒作股票之集資小組（該小組於七十九
    年間成立，成員有戊○○、甲○○○、李俊鏗、庚○○、吳冰如、丙○○等人，
    嗣至八十七年間僅剩戊○○、甲○○○二人）。嗣因集資小組炒作股票不順利，
    需支付鉅額債務、利息予金主，而漸入不敷出。戊○○乃思借用全弘公司之資金
    ，以償還積欠金主之債務。戊○○身為董事長，明知公司之資金不得任意借用以
    償還私人債務，在經其他董事默許下，竟基於意圖不法之利益之概括犯意聯絡，
    利用全弘公司之業務經營與決策權及保管公司小章之機會，連續指示不知情之全
    弘公司財務經理丁○○、集資小組會計己○○（現改名為林洳萱）、總稽核林靜
    慧等人，向銀行質借款項，供集資小組週轉所積欠之債務，而為違背其職務之行
    為，共計動用公司資產新台幣（下同）四千萬元（如附表三編號一、三所載），
    致全弘公司遭受重大損失。茲分述如后：
（一）八十七年十月六日，因支付集資小組共同積欠金主之一千五百萬元支票到期款
      及利息，戊○○即於徵得全弘公司總經理辛○○同意後，戊○○、辛○○共同
      基於意圖為集資小組不法之利益之概括犯意，由戊○○命不知情之全弘公司財
      務經理丁○○，向第一商業銀行宜蘭分行（以下稱第一銀行宜蘭分行）辦妥二
      千萬元之擔保透支借款契約，並分由戊○○與辛○○為共同連帶保證人，同時
      在該銀行開立如附表一所示編號一、二之帳戶，於同日由該銀行將其中一千五
      百萬元，先撥入編號一之帳戶中，再轉匯至編號二之帳戶內。命不知情之丁○○於同日自編號二之帳戶內提領現金八百八十萬元，轉存至甲○○○在其如附
      表一所示編號三之帳戶內，以作為償還集資小組積欠金主之債務及利息之用。
      戊○○並命不知情之林靜慧於同日自編號二之帳號內提領現金六百二十萬元，
      交給戊○○，以作為返還金主之借款與利息之用，此部分均未記入公司帳簿內
      。事後戊○○於同月九日向賴文欽等籌借現款一千五百萬元，囑託丁○○以現
      金一千五百萬元存入附表編號一之帳號內，以結清帳務銷帳，上開動支公司款
      項，均未列入公司之會計帳內。
（二）戊○○承前意圖為集資小組不法之利益之概括犯意，於八十七年十月二十七日
      在全弘公司其董事長辦公室內，以全弘公司須用資金為由，命請不知情之丁○○以公司之如附表一編號五之支票號碼簿，簽發如附表二所示編號一至三之支
      票三紙，戊○○取得上開支票後，於同年十一月初在董事長室，與甲○○○共
      同將附表二編號一、二之二紙支票轉給江劉春香，作為給付集資小組積欠江劉
      春香債務與利息，而此筆支出並未入帳，亦未製作任何會計憑證。戊○○於上
      開支票交付他人後，明知附表二所示之三張支票並未遺失，竟另基於意圖使不
      特定之人受刑事處分之犯意，向於八十七年十一月九日向第一商業銀行宜蘭分
      行申報支票遺失掛失止付，並同時轉請宜蘭縣警察局協助偵辦不特定人涉嫌侵
      佔遺失物或竊盜上開支票之罪嫌。其後於甲○○○將附表二編號一、二之支票
      囑不知情之乙○○，將支票轉給江劉春香之夫江錦發，由江錦發轉給邱陳阿芷
      後，於十一月九日邱陳阿芷向第一商業銀行宜蘭分行提示時，支票因掛失而無
      法兌現而退票。宜蘭縣票據交換所乃於同年十一月十三日函請宜蘭縣警察局宜
      蘭分局偵辦邱陳阿芷，戊○○始自白。
（三）戊○○承前（一）與辛○○共同意圖為集資小組不法之利益之概括犯意聯絡，
      復於同年十一月二日在全弘公司董事長室，以公司須支用為由，用全弘公司之
      名義向第一銀行宜蘭分行擔保借款二千五百萬元，得款後徵得辛○○之同意，
      分別供集資小組週轉所積欠金主之債務與利息，而挪為私用（詳如附表三編號
      三所示）。惟為避免證券主管機關查帳發現，並由辛○○洽請不知情之盧冬芳
      ，由盧冬芳提供其所有台宜建設公司（下稱台宜公司）開立如附表一編號六之
      帳戶，以公司購置不動產為由，將上開借款於同日匯入該帳戶內。當日該筆款
      項隨即由戊○○不知情之女兒己○○至台宜公司向盧冬芳當面填具領款條提領
      ，並分別至銀行辦理匯款二百萬元至戊○○所經營之裕豪企業股份有限公司（
      下稱裕豪公司）如附表一所示編號七之帳戶內，挪為私用、電匯轉帳一千零十
      六萬元至如附表一編號八賴文欽之帳戶內，清償於同年十月九日向賴文欽調借
      之第一銀行之借款。並電匯七百二十一萬一千元至如附表一編號九所示之游德
      興帳戶內，再分別轉至詳如附表三所示之人之帳戶，以清償集資小組對外積欠
      之債務與利息，同時命己○○至銀行提領現金五百六十二萬九千元交給戊○○
      ，嗣交付予集資小組積欠吳美容之債務與利息。此部分並無記帳前揭所稱之預
      付房地款情事。
二、案經被害人全弘公司訴請及法務部調查局宜蘭調查站移送台灣宜蘭地方法院檢察
    署檢察官偵查起訴。
  理  由
壹、有罪部分：
一、訊據被告即上訴人戊○○、辛○○矢口否認右揭犯行，被告戊○○辯稱：集資小
    組是有經過公司董事會通過成立的，由集資小組掩護全弘證券公司作丙種墊款業
    務。集資小組的款項，都是由公司股東提供資金，再支付利息給出資人。有借款
    的事實，可是都是用在公司業務款項，不是用在伊自己的事務上。伊自己本身也
    因為該集資小組的借款而背負鉅額債務，賠光所有的家產。借款、還款過程都是
    事實，而且借款都沒有登記在公司帳內，因為如果借款表示在公司帳上，會影響
    公司信用，造成股東的恐慌。事實一（二）之三紙支票因為要借款供公司丙種墊
    款使用。其中兩紙由甲○○○取走去借款，至於後續的支票流向伊都不清楚。伊
    已經找到票號：ＰＡ─0000000支票。全弘公司自行把甲○○○所取走支
    票申報遺失，伊因為當時還沒有變更公司董事長職務，所以在公司人員的請求下
    ，具名申報支票遺失，事實上伊並沒有誣告的意思。就事實一（三）部分，伊是
    為要顧及公司信譽，才會製作不實的不動產買賣帳目。事實上並沒有任何的不動
    產買賣。而且所有的買賣都沒有記載帳目，因為證券公司並不能做丙種買賣，所
    以不可以記帳。本件借款都有事先向公司報備，所以公司對這筆兩千五百萬元的
    借款是知情的，而且所取得的款項都是用在集資小組的利息、借款支出，不是由
    伊自己所拿走的云云。被告辛○○辯稱：就事實一（一）款項，伊是在借款第二
    天才知道這件事情，伊當時所認知的是要提供款項給台北分公司當作店頭市場買
    賣客戶保證金使用。該筆款項的流向伊也不知情，伊是本案事發後，才知道這回
    事。就事實一（三）款項，董事長告訴伊說，該兩千五百萬元要當作店頭市場買
    賣的成交保證金。後來因為該筆款項沒有用到，所以董事長表示要把該筆款項借
    用給集資小組使用兩、三天。伊當時抱持的是不同意的意見，可是因為伊並不負
    責保管公司印鑑資料，加上董事長的堅持，所以伊在不得已的情形下，同意該集
    資小組借用該筆款項兩、三天的時間。伊當時並不知道有委購不動產的這件事情
    云云。
二、就事實一、（一）部分：
（一）按刑法上侵占罪之成立，以意圖為自己或第三人不法之所有，而擅自處分自己
      持有之他人所有物，即變更持有之意為不法所有之意為其構成要件，若以自己
      或他人名義向人借貸不能如數清償，自係民事上違背履行契約問題，與侵占罪
之要件不合（最高法院四十一年台非字第五七號判例參照）。
（二）本件告訴人全弘公司於七十八年成立後，被告戊○○擔任董事長（見偵字第一
      四三號卷第一三九頁），為增加公司之業績及提供客戶融資管道，乃邀集股東
      甲○○○、吳冰如、丙○○、庚○○、李俊鏗共計六人成立投資小組，集資買
      賣股票，不久丙○○退出，成為五人小組，至八十年間庚○○又退出，剩由被
      告戊○○、甲○○○、吳冰如、李俊鏗四人成立小組，因股市下跌嚴重虧損，
      至八十三年間李俊鏗、吳冰如接續退出，投資小組剩下被告戊○○與甲○○○
      二人繼續集資買賣股票與資金週轉，證人即告訴人全弘公司代表人庚○○於本
      院亦稱：「（問：七十九年全弘公司設立之時，是否有經全弘公司董、監事會
      議通過成立所謂的『集資小組』？）好像有。」、「（問：集資小組成立的時
      候，你是否係成員之一？）是的。」、「（問：集資小組是否係由各董事、監
      事、股東出資，成立集資小組？你是否有領到集資小組所發放的紅利？）當時
      是有成立集資小組這件事。我並有在七十九年期間領取集資小組所發放的紅利
      。」、「（問：集資小組係在何時解散？）大約是在八十年間」、「。（問：
      集資小組解散後，是否由所餘之人成立『五人小組』？你是否知情？你是否係
      『五人小組』成員之一？）知道，我也是成員之一。」（見本院卷第三九一頁
      至第三九三頁）。且查部分董監事曾於八十七年七、八月間向彰化銀行宜蘭分
      行以個人名義並互相保証方式借款一百萬元至二百萬元不等，轉借予集資小組
      集資買賣股票，渠等則收取利息，此經本院函彰化銀行宜蘭分行，經該行以九
      十年十一月二十二日彰宜字第一一三九號函檢送全弘公司董監事高樹城等申辦
      信用貸款明細附卷（見本院卷第二二五頁、第二二六頁），證人林洳萱亦到庭
      證稱：「（問：全弘証券公司十三位董監事每個人在八十七年間是否有向彰化
      銀行宜蘭分行貸款，交由二五八室小組運作？）他們是有交付款項給二五八室
      使用，可是我並不知道他們交付款項的用途。」（見本院卷第二０五頁）。
（三）再觀之全弘公司八十七年六月二十九日、七月七日第四屆第一、二次董監事臨
      時座談會會議紀錄（見本院卷第三一四頁、第三一五頁）。六月二十九日第一
      次董監事臨時座談會決議第一點中記載：基金用途限用於客戶購買股票欲當日
      沖銷但無法於當日沖出或買回時使用，不作他用。第二點：選派陳常董正義、
      李常董明雄、許董事丁川負責監督及管理。第三點：借款期限以不超過三日為
      限。第四點：借款利率為每萬元每日五至七元，及觀之七月七日第二次座談會
      中修改決議謂每人出資若干云云，決議第二點依各董事之出資額開具以董事長
      為背書人之支票交付各董、監事乙節，亦可知由董、監事借錢與全弘公司，再
      由公司提供董事長戊○○為背書人之支票作為擔保還款，款項則透過被告戊○○轉交集資小組運作，由此可知關於緊急準備金之籌措，乃係董、監事向銀行
      借款供集資小組資金週轉之用。再觀證人庚○○於本院所稱：「（問：你是否
      有參加八十七年六月二十九日及同年七月七日的董監事臨時座談會？）有。」
      、「（問：在該兩次座談會中，是否有達成結論借款給五人小組？該款項的用
      途並包括買賣股票及代墊客戶違約交割款項？）當時是有結論表示要借款給五
      人小組週轉，但是這是合法的行為。」、「（問：五人小組是否就是全弘公司
      的白手套？即利用五人小組向全弘公司委託買賣股票後，將手續費收入灌入公
      司的業績？並把資金借給民間及代辦交割，藉此向借款人收取利息？）我拒絕
      回答這個問題。」（見本院卷第三九四頁、第三九五頁）。堪認全弘公司部分
      董監事因亦曾參與集資小組之運作，從事資金投入股市以交易手續費灌入全弘
      公司業績內及丙種資金融資業務，全弘公司之董、監事對被告戊○○為公司繼
      續營運及以借款交集資小組週轉之事應非不知情。
（四）兼以全弘公司於八十七年九月二十四日在第四屆第二次董監事臨時會議討論事
      項第三案作成決議，授權董事長戊○○向第一銀行宜蘭分行在五千萬元額度內
      辦理申貸，由戊○○全權處理，有該會議紀錄可稽（見八十七年度偵字第四三
      一一號卷第八八頁、第八九頁），故被告戊○○為免集資小組資金調度困難，
      乃於八十七年十月六日以全弘公司名義向該分行辦妥二千萬元擔保透支借款並
      撥入公司帳戶內後向公司短期借款一千五百萬元，並於同日交待丁○○、林靜
      慧分別提出八百八十萬元及六百二十萬元，共一千五百萬元，然於同月九日即
      將一千五萬元交待丁○○存入全弘公司存款帳戶內，亦即歸還上開借款。證人
      丁○○於調查站調查中亦稱：「我向總經理辛○○請示該借款如何登帳？辛○○稱該借款並無支出名目，即無正式交易，指示不必登帳，我亦向董事長戊○○請示該借款支出名目，戊○○僅告知我將要還款，指示我不要登帳，同年十
      月九日償還前揭借款時，我再度請示辛○○、戊○○如何登帳，渠等二人指示
      我不用登帳，並告知我不得向他人透露借款情事，否則對公司會產生不良影響
      。」等語（見八十八年偵字第一四三號卷第八六頁反面），足見被告戊○○確
      實向全弘公司借款並還款，至於未記帳原因乃因恐遭証管會查明處分公司將資
      金借貸與個人之原因所致，苟被告戊○○有意侵占，又何庸於借款後三日內即
      立即還款，是尚難認被告戊○○有何侵占犯行。然戊○○前開借用公司資金舉
      動，顯已違反全弘公司股東之付託，有悖董事長之職責，仍應該當背信罪責。
（五）被告戊○○為支付集資小組共同積欠金主之一千五百萬元支票到期款及利息，
      而以公司名義，向第一銀行宜蘭分行辦妥二千萬之透支借款契約，並分由戊○○與辛○○為共同連帶保證人，交由全弘公司財務經理丁○○處理借款事宜等
      情，業據證人丁○○證述如前。又查，渠並同時在該銀行開立如附表一所示編
      號一、二之帳戶，於同日由該銀行將其中一千五百萬元，先撥入編號一及帳戶
      中，再轉匯至編號二之帳戶內，命丁○○再自編號二之帳戶內提領現金八百八
      十萬元，轉存至甲○○○在其如附表一所示編號三之帳戶內，自編號二之帳號
      內提領現金六百二十萬元，交給戊○○，均以上開款項作為返還金主之借款與
      利息之用，戊○○再於同月九日向賴文欽等籌借現款一千五百萬元，囑託丁○○以現金一千五百萬元存入附表編號一之帳號內，以結清帳務銷帳之事實，為
      被告戊○○所自承，並有該紙透支擔保契約、八十七年十月六日所開立之第一
      銀行支票存款印鑑卡、開戶資料、前揭所簽發之一千五百萬元支票影本、存款
      憑條、取款憑條、送款簿、現金支出傳票、附表一編號一帳戶存款明細分類帳
      、八十年二月十一日轉帳傳票在卷可稽。再查，戊○○辯稱：該款項係伊經得
      辛○○同意後指示丁○○借款事宜，辛○○知前揭借款是要支付個人債務，並
      於同意伊以全弘公司名義貸款時均再三要求及早償還，伊向辛○○保證周轉二
      、三天即可償還故未指示做帳等語。足徵被告辛○○事先已經知情，且最後同
      意被告戊○○以公司之名義向第一銀行借款，以供戊○○借用之事實。且稽之
      被告辛○○當時擔任總經理，其於該借款契約上簽立為連帶保證人，證人丁○○於原審調查時復證稱：連帶保證人個人章均由各連帶保證人分別保管等語（
      見原審卷第一五七頁），足徵被告辛○○明知該筆借款非供公司所用，仍於借
      款契約簽立為連帶保證人。再參以丁○○前開證述伊曾二次向辛○○請示，均
      指示因無支出名目，無須登帳記載前揭借款及資金用途等情，是被告戊○○、
      辛○○前揭動支未列入公司帳，財務報表未依規定登載，已使財務報表發生不
      實結果，自亦應該當違反商業會計法第七十一條第四款規定，此部分犯行洵堪
      認定。
三、就事實一、（二）部分：
（一）戊○○承前意圖為集資小組不法之利益之概括犯意，於八十七年十月二十七日
      在全弘公司其董事長辦公室內，以全弘公司須用資金為由，命請不知情之丁○○以公司之如附表一編號五之支票號碼簿，簽發如附表二所示之支票三紙，並
      供作支付集資小組給付債務與利息之用等情，有證人丁○○證稱：「（問：八
      十七年十月二十七日在『全弘』董事長室，戊○○指示你開三張為五百萬、五
      百萬、一千萬之支票？）有，未告知為何要開這三張支票。」、「（問：這三
      張票有無入公司帳？）無。」、「（問：為何未入帳？）董事長指示公司要用
      ，叫我先把票開好，我交給董事長。」、「（問：依公司之程序你應如何處理
      公司開票？）應先有支出憑證，但董事長說支出憑證後補，我有催他，後來說
      票要還，至董事長離職都還沒有還」、「十一月九日有人提示，在十一月六、
      七日左右公司知這三張票的事，並有去催戊○○，但林說票在甲○○○那裡，
      他會拿回來」等語明確（見原審卷第六四頁）、丁○○於八十七年十一月十六
      日所寫之報告書（見偵字第四三一一號卷第七七頁）、附表二之支票（其中編
      號三之支票至今無人提示，並經被告戊○○於本院提出供核閱，見本院卷第三
      一六頁）。而前揭支票三紙，均未製作會計憑證，並有會計師查核報告書一紙
      在卷可稽（見偵字第一四三號卷第十頁）。
（二）戊○○取得上開支票後，交與甲○○○將其中附表二編號一、二之二紙支票轉
      給江劉春香，作為給付集資小組積欠江劉春香債務與利息，其後江劉春香並將
      該二紙支票交予邱陳阿芷等情，除經被告戊○○及甲○○○陳明外（見原審卷
      第九三頁），並經證人乙○○、江劉春香、江錦發、邱陳阿芷供證明確（見偵
      字第四三一一號卷第五頁至第十一頁）。嗣被告戊○○於第一商業銀行宜蘭分
      行之票據遺失申報書上簽名蓋章，轉請主管之宜蘭縣警察局協助偵辦竊盜或侵
      佔遺失物罪嫌之事實，有證人丁○○、陳志溢、楊文彬等人證述甚明（見原審
      卷第六五頁、第九二頁、第九三頁），上開證人雖均供稱，因全弘公司在銀行
      資料上董事長名義不及變更，始由全弘公司先於申報書上蓋用公司印鑑章後，
      再將該申報書交予戊○○於遺失申報書上蓋用董事長個人章等語。然衡之被告
      戊○○明知附表二所示之三紙支票均未遺失，其中編號一、二支票二紙並交付
      江劉春香以償還私人債務，卻仍於票據遺失申請書上蓋立個人章之行為，即不
      能解免刑責，此外，並有宜蘭縣票據交換所八十七年十一月十三日宜票交字第
      一七０號函送掛失止付之支票申報人全弘證券有限公司戊○○及提示人邱陳阿
      芷之資料各乙份（見偵字第四三一一號卷第十三頁至第十九頁）、遺失票據申
      報書、票據掛失止付通知書（見偵字第四三一一號卷第十六頁、第一三０頁、
      第一三一頁）、宜蘭縣票據交換所退票理由單、三紙支票存根（見偵字第一四
      三號卷第六頁至第八頁），被告戊○○此部分之事證甚明，犯行已堪認定。
四、就事實一、（三）部分：
（一）查八十七年十一月二日戊○○以公司須支用為由，用全弘公司之名義向第一銀
      行宜蘭分行擔保借款二千五百萬元，得款後徵得辛○○之同意，由被告戊○○
      借用以供集資小組週轉，並由辛○○洽請盧冬芳，提供其所有台宜公司開立如
      附表一編號六之帳戶，以公司購置不動產為由，將上開借款於同日匯入該帳戶
      內等情，業據被告戊○○坦白不諱，當日該筆款項隨即由戊○○之女兒林靜慧
      至台宜公司向盧冬芳當面填具領款條提領，並分別至銀行辦理匯款二百萬元至
      戊○○所經營之裕豪企業股份有限公司（下稱裕豪公司）如附表一所示編號七
      之帳戶內，挪為私用、電匯轉帳一千零十六萬元至如附表一編號八賴文欽之帳
      戶內，清償於同年十月九日向賴文欽調借之第一銀行之借款、並電匯七百二十
      一萬一千元至如附表一編號九所示之游德興帳戶內，再分別轉至詳如附表三所
      示之人之帳戶，以清償集資小組對外積欠之債務與利息，同時命集資小組僱請
      之記帳人員己○○（後改名為林洳萱）至銀行提領現金五百六十二萬九千元交
      給戊○○等情，亦為被告戊○○所自承。
（二）且查全弘公司於八十七年十月三十日第四屆第二次董監聯席會議決議，再度授
      權董長在八千萬之額度內可以申貸及動用，被告戊○○為因應集資小組資金調
      度之需及以往到期債務與利息之償還，乃思向公司暫時再借款二千五百萬元，
      且因為避免証管會追查糾正，遂依辛○○建議，洽請盧冬芳提供台宜公司帳戶
      ，以公司購置不動產為由將借款於十一月二日匯入該帳戶內後分批領取償還第
      三人之債務與利息，並由甲○○○開立面額各五百萬元以第一商業銀行宜蘭分
      行為付款人，由被告戊○○背書之支票五紙共二千五百萬元，於十一月二日下
      午指示集資小組會計己○○交付全弘公司財務經理丁○○保管作為擔保，其目
      的亦在表示係被告戊○○向全弘公司借款，此亦有證人丁○○之說明書及支票
      五張附卷可稽（見八十八年偵字第一四三號卷第十六頁至十八頁），並經丁○○於於本院稱：「（問：該筆借款是否轉匯到台宜建設公司？）是的，是公司
      總經理辛○○指示匯款的。」、「（問：妳是否知道全弘公司內有所謂的『五
      人小組』？）我僅知道公司內有所謂的『二五八室』，那是由甲○○○每天在
      該辦公室內工作。我們公司內的人員平時也沒有人到裡面。」、「（問：甲○○○是否於八十七年十一月二日開立並由戊○○背書五紙支票，面額各為新台
      幣五百萬元給你收執？該五紙支票是由何人做為發票人？）有，我並有把該支
      票放在保險箱內，後來支票有交給公司的董監事，支票的使用情形我也不知道
      。甲○○○是發票人。（問：為何該兩千五百萬元會以預付房地款方式支出名
      義登載於公司會計帳冊上？）是辛○○指示我這麼做的。」（見本院卷第一六
      一頁、第一六二頁）、「（問：『二五八』室的甲○○○拿五紙金額共新台幣
      兩仟伍佰萬的支票給公司，是否有要向公司借款的意思？）我不知道。我都是
      聽從辛○○指示說，董事長會有支票交給我。要我把該五紙支票收好。他並沒
      有告訴我支票的用途。」、「（問：是何人拿五紙戊○○背書的支票給妳？）
      己○○。」（見本院卷第一六四頁、第一六五頁），足證被告戊○○確係基於
      借貸之意動用上開全弘公司之款項。
（三）被告戊○○於八十七年十一月二日向公司借款後，亦於其後之臨時董監事會議
      中向公司董、監事提出說明借款二千五百萬元之情事，此亦經董事郭銘源證稱
      ：「（問：十一月六日你們是否有參加會議？）有，剛開始的時候，我們是有
      要幫忙該兩千五百萬元的部分，可是後來發現戊○○的缺口太大，所以我們才
      沒有辦法幫他。」（見本院卷第一七四頁）。且二千五百萬元中，部分亦作為
      支付向庚○○（現任告訴人代表人）等人之借款利息，並經証人庚○○証述：
      甲○○○為發票人，面額八萬五千元及十八萬元，實際上是要付給伊的利息等
      語屬實（見原審卷第三五八頁）。堪認被告戊○○確實向全弘公司借款交集資
      小組週轉，其後集資小組無法付息與給付票款，致被告戊○○亦發生資金週轉
      困難，被告戊○○乃於八十七年十一月六日當天辭去公司董事長一職，此際公
      司董、監事為劃分界限，撇清責任免全弘公司遭証券主管機關處分，雖紛紛表
      示不知公司有借款予被告，或表示係董、監事個人借款予被告與全弘公司無關
      云云，惟綜合前引證據資料顯示，被告戊○○與全弘公司之董監事早有借款往
      來以供集資小組投資股票及融資，渠等亦知被告戊○○為集資小組向全弘公司
      借款週轉，自難認被告戊○○有何侵占全弘公司款項之犯行，然被告戊○○前
      開借用公司資金舉動，顯已違反全弘公司股東之付託，有悖董事長之職責，仍
      應該當背信罪責。
（四）另被告辛○○於原審係辯稱伊係為了公司營運與生存，且在董事長堅持借用該
      筆款項下始商請友人盧冬芳提供帳戶；惟查被告辛○○既已明知非屬公司所用
      款項，並以盧冬芳帳號作為轉帳之用，背信犯行已堪認定，並不因其上開所辯
      即得解免刑責。此外，並有八十七年十一月二日所書立之二千五百萬元借款申
      請書、借款借據、轉帳收入傳票、匯至台宜建設公司之匯款單據、提款單、附
      表一編號五之合作金庫取款憑條、支票存款送款簿、匯至賴文欽帳號之匯款申
      請書代收入傳票、第一銀行宜蘭分行於八十八年十二月十七日一宜字第五九六
      號函及其附件游德興帳戶往來明細開戶印鑑卡、台灣中小企業銀行蘇澳分行八
      十九年一月十五日八八蘇澳字第０一一八號函及其附賴文欽帳戶往來明細開戶
      印鑑卡、陳能智台灣中小企業銀行行員存摺及託收票據明細表、賴仁輝台灣中
      小企業銀行活期存款存摺、八十三年三月十日戊○○、甲○○○與吳冰如所書
      立之同意書在卷可稽。再查，此部分並無記帳前揭所稱之預付房地款情事，有
      證人丁○○、羅魁梧證述及前揭會計師事務所查核報告可參，是此部分犯行亦
      堪認定。
五、按刑事訴訟法第二百五十九條雖明定法院不得就未經起訴之行為審判，但其事實
    如已為起訴書狀所敘明，則起訴法條縱有疏漏，法院亦得就起訴之行為，變更起
    訴法條而為判決（最高法院二十三年度上字第一九六九號判例參照）；又刑事訴
    訟程序中，對於被告之行為，應受審判之對象（範圍），乃指起訴書（或自訴狀
    ）所記載之被告「犯罪事實」（包括與之有連續犯、想像競合犯、牽連犯等具同
    一案件關係之犯罪事實）而言；此項起訴事實亦為被告行使其防禦權之範圍。是
    以若起訴書犯罪事實欄內，對此項行為已予以記載，即為法院應予審判之對象。
    至於起訴書引用之被告犯罪法條僅係公訴人主張被告觸犯何一罪名之意見，供法
    院審判之參攷；法院審判時於同一基本社會事實之範圍內，並不受起訴法條之拘
    束，仍得予以變更，故被告所犯法條並非起訴書絕對必要記載之事項。因之，縱
    起訴書未有記載其所犯法條；但犯罪事實欄已有敘及者，仍屬業經起訴之犯罪事
    實，法院應予審判，而無刑事訴訟法第二百六十八條所稱「法院不得就未經起訴
    之犯罪審判」之問題（參見最高法院八十三年度台上字第二０四號判決）。
六、核被告戊○○所為，事實一部分（除準誣告部分外）係犯刑法第三百四十二條第
    一項背信罪。被告辛○○就事實一部分，與被告戊○○間，有犯意聯絡與行為分
    擔，為共同正犯。又被告戊○○為商業負責人，所為上開事實一、（一）、（二
    ）之二筆交易，並未入帳且無造具任何憑證，遺漏會計事項、事實一、（三）之
    該筆交易帳列預付房地款，然實係借用台宜公司帳戶以供資金匯入，填製明知不
    實之會計憑證之行為；辛○○亦為商業負責人，所為事實一、（一）、（三）之
    遺漏會計事項或填製不實會計事項之行為，係牽連犯商業會計法第七十一條第一
    款、第四款之罪。另商業會計法雖於八十七年十月二十九日、八十九年四月二十
    六日修正公布，並未變更第七十一條之規定，故尚無刑法第二條規定之適用，附
    此敘明。其等利用不知情之丁○○、己○○、林靜慧等人，係間接正犯。惟彼等
    多次犯背信罪、商業會計法第七十一條第一款、第四款之罪，均時間緊接，手段
    相同，顯係基於概括之犯意反覆而為，應論以連續犯，依刑法第五十六條規定以
    一罪論，並加重其刑。被告戊○○、辛○○所犯上開背信罪與遺漏會計事項；及
    背信罪與明知為不實之事項填製會計憑證罪，各別二罪間有方法結果之牽連關係
    ，為牽連犯，應從一重論以遺漏會計事項或填製不實會計事項罪處斷；惟因與其
    基礎之連續背信罪，分別有牽連關係，應從情節較重之填製不實會計事項罪處斷
    。公訴意旨認被告所為係犯刑法第三百三十六條第二項業務侵占罪，其起訴法條
    ，尚有未洽，應予變更為背信罪；又起訴意旨雖未敘及違反商業會計法之犯行，
    惟該罪與起訴之背信事實有方法結果牽連之裁判上一罪關係，為起訴效力所及，
    本院自應一併加以審究，附此敘明。另被告戊○○未指定犯人而向該管公務員申
    報支票遺失之行為，另核犯刑法第一百七十一條第一項之罪，惟被告戊○○對於
    誣告之犯罪事實自白，應依刑法第一百七十二條規定，減輕其刑。被告戊○○所
    犯刑法第一百七十一條第一項之未指定犯人誣告罪與違反商業會計法之填製不實
    會計事項罪犯行，罪名不同，犯意各別，應分論併罰，起訴意旨認準誣告與其他
    部分有方法行為、目的行為之牽連關係，尚有未合。
七、原審就被告戊○○、辛○○部分據以論科，固非無見，惟查原判決認被告戊○○
    、辛○○所為係犯刑法第三百三十六條第二項業務侵占罪與商業會計法第七十一
    條之罪，因牽連關係，從一重之業務侵占罪處斷，尚有未洽。另被告戊○○就未
    指定犯人誣告部分，對於該事實自白犯罪，原判決未依刑法第一百七十二條規定
    減輕其刑，亦有未合。被告戊○○、辛○○上訴否認犯業務侵占罪部分雖非全然
    無理由，然其等被訴犯行應該當背信罪責，是其等否認犯罪為無理由。但檢察官
    上訴意旨以被告戊○○、辛○○部分有量刑過輕之情，雖非可採。然原判決就被
    告戊○○、辛○○部分既有可議，自應由本院撤銷改判。爰審酌被告戊○○以集
    資小組投資股票早出現多年虧損情形，其輕忽公司經營及公司股東及員工權益，
    借用全弘公司資金，違背其擔任董事長職責，悖離公司設立目的，被告辛○○身
    為全弘公司總經理，任由董事長借為己用，內部控制嚴重失當，輕忽而致公司嚴
    重受損，明顯違背其擔任總經理之重責，有負投資股東之付託、被告之品行、智
    識程度、犯罪之動機、目的、所用之手段、所生危害程度、及其犯罪後之態度等
    一切情狀，應分別量處如主文第二項、第三項所示之刑。並就被告戊○○準誣告
    罪部分，及再被告辛○○行為後，刑法第四十一條已於九十年一月十日修正公布
    施行，修正後第四十一條已修正為：「犯最重本刑為五年以下有期徒刑以下之刑
    之罪，而受六個月以下有期徒刑或拘役之宣告，因身體、教育、職業、家庭之關
    係或其他正當事由，執行顯有困難者，得以一元以上三元以下折算一日，易科罰
    金。但確因不執行所宣告之刑，難收矯正之效，或難以維持法秩序者，不在此限
    。」、「併合處罰之數罪，均有前項情形，其應執行之刑逾六月者，亦同。」較
    之原第四十一條規定：「犯最重本刑為三年以下有期徒刑以下之刑之罪，而受六
    月以下有期徒刑或拘役之宣告，因身體、教育、職業或家庭之關係，執行顯有困
    難者，得以一元以上三元以下折算一日，易科罰金。」比較新舊法之適用，應以
    修正後之規定顯較有利於被告辛○○；併被告戊○○準誣告罪所處拘役部分，雖
    新舊法易科罰金，標準相同，均應適用新法，依新法諭知易科罰金之折算標準。
貳、無罪部分：
一、公訴意旨另以：被告甲○○○係戊○○僱用之私人助理，與被告戊○○共同為事
    實一、（一）、（二）、（三）之犯行。又被告乙○○係全弘公司之常務監察人
    ，為全弘公司執行業務之人，與被告戊○○、甲○○○、辛○○共同基於意圖為
    自己不法之所有，於前揭事實一、（一）、（三）部分，分別由戊○○徵得被告
    乙○○之同意後，將上開犯罪事實一、（一）所指公司向第一銀行宜蘭分行之借
    款二千萬中之一千五百萬元及事實一、（三）所指之擔保借款二千五百萬元侵占
    入己，因而認被告甲○○○、乙○○亦係犯有刑法第三百三十六條第二項之業務
    侵占罪嫌等語。
二、按犯罪事實應依證據認定之，無證據不得推定其犯罪事實，刑事訴訟法第一百五
    十四條定有明文。又刑事訴訟法上所謂認定犯罪事實之證據，係指足以認定被告
    確有犯罪行為之積極證據而言，該項證據自須適合於被告犯罪事實之認定，始得
    採為斷罪資料；如未發現相當證據，或證據不足以證明，自不能以推測或擬制之
    方法，以為裁判之基礎，最高法院二十九年上字第三一○五號、四十年台上字第
    八十六號分別著有判例可資參照。
三、訊據上訴人即被告甲○○○辯稱：伊對於事實一、（一）這筆借款並不知情，雖
    然有匯款八百八十萬元到伊帳戶內，可是伊帳戶每天都有款項進出，伊並不知道
    這是何處來的款項。帳目都是另聘記帳人員負責紀錄。董事長也只會告訴伊說，
    當天會有多少款項進出，但是往來明細伊並不清楚。伊只是依照董事長指示在集
    資小組辦公室內工作，對於借款有違法情形並不瞭解等語。被告乙○○辯稱：就
    伊所知係台北分公司因為店頭業務要用款，所以公司要借款供台北分公司使用。
    因為伊是監察人，所以沒有參與董事會，只要會後通知伊就可以。而且因為係正
    常事務要使用，所以伊認為沒有拒絕的必要。事實一（三）這筆款項的流程伊都
    不清楚，只有公司管理帳戶人員才比較清楚。而且伊在第二個月二十日，審核公
    司帳目時，也沒有看到這筆借款。伊對借款的原始用途並不清楚，以為是合法用
    途，所以沒有詳細過問等語。
四、經查：
（一）被告甲○○○僅受僱於集資小組，並非全弘公司人員，並無法取得本案所訴金
      錢，且依其職位亦難對被告戊○○、辛○○有所指示而致其等為背信或侵占犯
      行。雖被告甲○○○曾經手被告戊○○背信犯行所取得之金錢，然此係在被告
      戊○○犯行完成之後所為，尚無涉共同背信之責。原審不察而就被告甲○○○
      部分為有罪之判決，尚有未洽。被告甲○○○上訴否認犯罪為有理由，自應由
      本院撤銷改判，諭知被告甲○○○無罪之判決。
（二）乙○○雖係全弘公司之監察人，惟就董事長戊○○向第一銀行宜蘭分行借款一
      千五百萬元與二千五百萬元之部分，依全弘公司第四屆第二次臨時董監事臨時
      會議決議，該筆款項當時係為動支作為準備金之用，且決議資金動用授權董事
      長處理，僅需知會常務監察人，有八十七年九月二十四日、十月三十日全弘公
      司之董監事會會議記錄在卷可證（見偵字第四三一一號卷第八八頁至第九０頁
      ），可徵被告乙○○以其常務監察人之身分就董事長對於借款款項之動支，僅
      係被動地由董事長知會，處理權限仍在董事長。倘董事長有不法借用款項之背
      信行為，尚難因此即認常務監察人乙○○確實知悉董事長未依董監事會議決議
      為之。且就二千五百萬元之借款權限問題，全弘公司於八十七年十月三十日在
      第四屆第二次董監事聯席會議作成決議，授權前董事長戊○○向第一銀行宜蘭
      分行在八千萬元之額度內，辦理申貸由戊○○全權處理，事後於董監事會中由
      財務經理丁○○提出財務報告，亦可知被告乙○○對於動支之合法性並無實際
      之同意權或否決權。被告乙○○辯稱戊○○並未告知借款流向與詳情等語。被
      告戊○○則辯稱已經乙○○之同意，二人所辯並不一致，縱令被告乙○○知悉
      戊○○所借款項係欲借為己用，並不因其知悉被告戊○○，即應令負具有背信
      之共同犯行。此外復查無其他積極事證足以證明被告乙○○有公訴人所指之犯
行，原審以被告乙○○之犯行應屬不能證明，而為無罪之諭知，並無不合。檢
      察官上訴指摘被告乙○○為公司監察人，理應知業務侵占情事，反未依職權遏
      阻，致公司款項遭戊○○等人連續侵占，縱非與其他被告有共同之犯意聯絡，
      亦應構成背信罪責云云，為無理由，應予駁回。
據上論斷，應依刑事訴訟法第三百六十八條、第三百六十九條第一項前段、第三百六
十四條、第二百九十九條第一項前段、第三百零一條第一項、第三百條，商業會計法
第七十一條第一款、第四款，刑法第十一條前段、第二十八條、第五十六條、第三百
四十二條第一項、第一百七十一條、第一百七十二條、第五十五條、第五十條、第二
條第一項前段、第四十一條第一項、罰金罰鍰提高標準條例第一條前段、第二條，判
決如主文。
本案經檢察官彭坤業到庭執行職務。
中      華      民      國    九十一    年      十一      月    十三    日
                            臺灣高等法院刑事第廿四庭
                                審判長法  官  陳  貽  男
                                      法  官  陳  憲  裕
                                      法  官  王  炳  梁
右正本證明與原本無異。
檢察官如不服本判決應於收受送達後十日內向本院提出上訴書狀，其未述上訴之理由
者並得於提起上訴後十日內向本院補提理由書（均須按他造當事人之人數附繕本）。
被告戊○○準誣告罪部分不得上訴。
戊○○其餘部分如不服本判決應於收受送達後十日內向本院提出上訴書狀，其未述上
訴之理由者並得於提起上訴後十日內向本院補提理由書（均須按他造當事人之人數附
繕本）。
被告乙○○、甲○○○本人不得上訴。
                                      書記官  潘  大  鵬
中    華    民    國     九十一   年      十一      月        十四      日
附表一：
┌───┬─────┬──────┬──────┬───────┐
│編號  │開戶銀行  │戶名        │帳號        │種類          │
├───┼─────┼──────┼──────┼───────┤
│一    │第一銀行宜│全弘公司    │０三七五三  │甲存存款      │
│      │蘭分行    │            │八          │              │
├───┼─────┼──────┼──────┼───────┤
│二    │第一銀行宜│全弘公司    │三四二五八  │活期存款      │
│      │蘭分行  │            │            │              │
├───┼─────┼──────┼──────┼───────┤
│三    │第一銀行宜│甲○○○    │三０三八六一│              │
│      │蘭分行    │            │            │              │
├───┼─────┼──────┼──────┼───────┤
│四    │第一銀行宜│甲○○○    │０二九四九－│甲存帳戶      │
│      │蘭分行    │            │七號        │              │
├───┼─────┼──────┼──────┼───────┤
│五    │第一銀行宜│全弘公司    │二五一－三０│支票號碼簿    │
│      │蘭分行    │            │０二二九六  │              │
├───┼─────┼──────┼──────┼───────┤
│六    │合作金庫宜│台宜建設公司│七一七－一七│              │
│      │蘭支庫    │（負責人：盧│八八九－一號│              │
│      │          │冬芳）      │            │              │
├───┼─────┼──────┼──────┼───────┤
│七    │合作金庫宜│裕豪公司    │一三０－七０│              │
│      │蘭支庫    │            │五０三四七八│              │
│      │          │            │九號        │              │
├───┼─────┼──────┼──────┼───────┤
│八    │台灣中小企│賴文欽      │一七一六二五│              │
│      │銀蘇澳分行│            │五四二七一  │              │
├───┼─────┼──────┼──────┼───────┤
│九    │第一銀行宜│游德興      │一０－一四二│              │
│      │蘭分行    │            │七九－四    │              │
└───┴─────┴──────┴──────┴───────┘
附表二：
┌──┬──────┬──────┬─────┬───┬────┐
│編號│  票  號    │  發 票 日  │  面  額  │付款人│ 發票人 │
├──┼──────┼──────┼─────┼───┼────┤
│一  │ＰＡ八七三０│八十七年十一│五百萬元  │第一銀│全弘公司│
│    │一００號    │月七日      │          │行宜蘭│        │
│    │    │            │          │分行  │        │
├──┼──────┼──────┼─────┼───┼────┤
│二  │ＰＡ八七三０│同前        │一千萬元  │同前  │同前    │
│    │０九九號    │            │          │      │        │
├──┼──────┼──────┼─────┼───┼────┤
│三  │ＰＡ八七三０│同前        │五百萬元  │同前  │同前    │
│    │０九八號    │            │          │      │(未提示)│
└──┴──────┴──────┴─────┴───┴────┘
附表三：（所侵占之金額）
┌───┬───────┬────────┬───────────┐
│編號  │所侵占之金額  │流向說明        │備註                  │
├───┼───────┼────────┼───────────┤
│一    │一千五百萬元  │八百八十萬元（現│                      │
│      │（犯罪事實一）│金提領交甲○○○│                      │
│      │              │六百二十萬（現金│                      │
│      │              │交戊○○）      │                │
├───┼───────┼────────┼───────────┤
│二    │二千萬元      │其中一千五百萬交│支票三紙              │
│      │（犯罪事實二）│江俞春香        │                      │
├───┼───────┼────────┼───────────┤
│三    │二千五百萬元  │(1)二百萬元匯至裕│(1)嗣轉至林勝華        │
│      │（犯罪事實三）│豪公司(2)一千零十│(2)嗣轉至賴文欽、賴秋美│
│      │              │六萬匯至賴文欽帳│、賴仁輝、陳能智等人  │
│      │              │戶(3)七百二十一萬│(3)嗣轉至蔣浩然、吳陳玉│
│      │              │一千元匯至游德興│秀、陳錦灶、程陳阿米、│
│      │              │帳戶(4)現金五百六│陳蕊等（由陳能智提供）│
│      │              │十二萬九千元交給│，甲○○○部分再轉至張│
│      │              │戊○○          │基榕、庚○○、廖清泉等│
│      │              │                │人(4)交吳美容          │
└───┴───────┴────────┴───────────┘
附錄本案論罪科刑法條全文：
商業會計法第七十一條
商業負責人、主辦及經辦會計人員或依法受託代他人處理會計事務之人員有左列情事
之一者，處五年以下有期徒刑、拘役或科或併科新台幣十五萬元以下罰金：
  一  以明知為不實之事項，而填製會計憑證或記入帳冊者。
  二  故意使應保存之會計憑證、帳簿報表滅失毀損者。
  三  意圖不法之利益而偽造、變造會計憑證、帳簿報表內容或撕毀其頁數
      者。
  四  故意遺漏會計事項不為記錄，致使財務報表發生不實之結果者。
  五  其他利用不正當方法，致使會計事項或財務報表發生不實之結果者。
刑法第三百四十二條
為他人處理事務，意圖為自己或第三人不法之利益，或損害本人之利益，而為違背其
任務之行為，致生損害於本人之財產或其他利益者，處五年以下有期徒刑、拘役或科
或併科一千元以下罰金。
前項之未遂犯罰之。
刑法第一百七十一條第一項
未指定犯人，而向該管公務員誣告犯罪者，處一年以下有期徒刑、拘役或三百元以下
罰金。
刑法第一百七十二條
犯第一百六十八條至第一百七十一條之罪，於所虛偽陳述或所誣告之案件，裁判或懲
戒處分確定前自白者，減輕或免除其刑。
